【裁判字號】    96,易,719
【裁判日期】    970828
【裁判案由】    竊盜等
【裁判全文】
臺灣新竹地方法院刑事判決               96年度易字第719號
公  訴  人  臺灣新竹地方法院檢察署檢察官
被      告  乙○○
指定辯護人  本院公設辯護人林建和
上列被告因竊盜案件，經檢察官提起公訴（96年度偵字第6472號
），本院判決如下：
    主  文
乙○○竊盜，累犯，處有期徒刑月．如易科罰金，以新臺幣壹
仟元折算壹日。
乙○○被訴過失致死罪部分，無罪。
    犯罪事實
一、乙○○前於民國93年間，因違反動產擔保交易法案件，經臺
    灣桃園地方法院於93年12月29日以93年度壢簡字第1564號判
    決判處有期徒刑2月確定，於94年10月13日縮刑期滿執行完
    畢。乙○○患有精神分裂病，對於外界事物辨別是非及控制
    行動等能力，顯已較普通人之平均程度顯然減退甚多，致其
    辨識行為違法及依其辨識而行為之能力，顯著降低。於96年
    7月19日下午1時30分許，騎駛機車行經新竹縣新豐鄉福興村
    8 鄰65號旁，見該處路旁水溝所裝鐵製水溝蓋可輕易搬動，
    竟基於為自己不法所有之意圖，徒手竊取長57公分、寬47公
    分水溝蓋2個（重計87公斤），得手後置於上開機車腳踏板
    上駛離。旋乙○○騎駛上開置有所竊水溝蓋2個之機車，行
    經鄰近之福龍國小後門時，適有汽車駕駛戊○○駕車行經，
    見乙○○所騎駛機車腳踏板上置有水溝蓋而特別留意，惟戊○○誤以為乙○○為處理水溝蓋更換事宜之公務員，遂未立
    即報警。乙○○乃於次日下午5時許，至新竹縣新豐鄉後湖
    村11鄰11股2之25號「久祥企業社」，將上開竊得之水溝蓋2
    個，以新臺幣（下同）610元代價，售予「久祥企業社」負
    責人己○○。
二、案經臺灣新竹地方法院檢察署檢察官自動檢舉簽分偵查起訴
    。
    理  由
壹、程序部分：
    按傳聞法則之重要理論依據，在於傳聞證據未經當事人之反
    對詰問予以核實，乃予排斥，惟若當事人已放棄對原供述人
    之反對詰問權，於法院審判時表明同意該等傳聞證據可作為
    證據，基於證據資料愈豐富，愈有助於真實發現之理念，並
    貫徹刑事訴訟法修法加重當事人進行主義之精神，確認當事
    人對於證據能力有處分權之制度，傳聞證據經當事人同意作
    為證據，法院認為適當者，亦得為證據。另當事人對於傳聞
    證據表示「沒有意見」，而未於言詞辯論終結前聲明異議（
    Without Objection ），應視為已有將該等傳聞證據採為證
    據之同意，此刑事訴訟法第159條之5定有明文。本案被告乙○○及指定辯護人於本院準備及審理程序中均已表示對本院
    所提示調查之卷內人證物證之證據能力沒有意見，迄本院辯
    論終結前，被告乙○○及指定辯護人亦未爭執本案證據之證
    據能力，依刑事訴訟法第159 條之5第2項之規定，應視為被
    告乙○○及指定辯護人已同意本案相關之傳聞證據均可作為
    證據，本院斟酌本案卷內之證據並非非法取得，亦無證明力
    明顯過低之情形，且經本院於審判期日依法進行證據之調查
    、辯論，被告乙○○於訴訟上之程序權，已受保障，前開各
    該證據，均得採為證據，先予敘明。
貳、實體部分：
甲、針對被告乙○○所犯竊盜罪部分：
一、訊據被告乙○○矢口否認上開竊盜犯行，辯稱：伊並未偷水
    溝蓋，是一名孩童拿水構蓋給伊，要伊拿去變賣，伊還向該
    名孩童稱水溝蓋是國家的財產，不能變賣等語。另指定辯護
    人則為被告乙○○辯稱：本件被告乙○○持往變賣之水溝蓋
    與案發現場遭人竊取之水溝蓋是否同一，並不明確，且遭竊
    之水溝蓋既係公物，應有鄉公所之編號才是，就此依證人己○○證稱被告乙○○持往變賣之水溝蓋上並無任何編號等語
    ，足稽被告乙○○持往變賣之水溝蓋與案發現場遭竊之水溝
    蓋並非同一等語。經查：
（一）被告乙○○於96年7月19日下午1時30分許，徒手竊盜原裝
      置在新竹縣新豐鄉○○村○ 鄰○○號路旁之水溝蓋一情，業
      據：
  １、被告乙○○於96年7月23日警詢中自承：伊是於96年7月19
      日下午1時30分時，在新竹縣新豐鄉○○村○鄰○○號路旁竊
      得後，放置在機車上載運，嗣於96年7月20日下午5時許，
      將上開竊得之水溝蓋載運至新竹縣新豐鄉後湖村11鄰11股
      2之25號之「久祥企業社」變賣所得款項610元，但伊並未
      向老闆告知水溝蓋係伊所竊得等語（見96年度相字第413
      號偵查卷第42頁），且被告乙○○復於96年8月28日下午4
      時40分許，至新竹縣新豐鄉福興村8 鄰65號指稱係伊自承
      竊取水溝蓋之地點，並拍攝有新竹縣政府警察局竹北分局
      刑事照片1張附卷可稽（見上開相字卷第78頁）。
  ２、證人戊○○復於警詢、偵查及本院審理時結證稱：他於96
      年7月20日下午3時許，他駕駛車輛，在新竹縣新豐鄉福龍
      國小後門，目擊被告乙○○頭戴半罩式安全帽，騎乘1 部
      機車，且在機車踏板上放置有2 個水溝蓋，他當時以為是
      工程人員，不以為意，嗣後，因死者丁○○在福龍國小2
      公里遠處發生事故而死亡，他還有到案發現場查看放置在
      附近未遭竊取的水溝蓋，發現與被告乙○○機車腳踏板上
      所放置的水溝蓋是相同的等語明確（見上開相字卷第46、
      76、83、85頁，本院卷第109、110頁）。
  ３、又證人即久祥企業社負責人己○○於警詢、本院審理期日
      則結證稱：他是從事資源回收之工作，他曾經收受被告乙○○載來賣的2個水溝蓋，被告乙○○第一次拿水溝蓋來
      賣的時候，他見水溝蓋上並未打上鄉公所的字號，被告乙○○稱是工廠遷址拆除的，被告乙○○拿來的水溝蓋與相
      字卷中第17頁照片所示之水溝蓋相同，都沒有打上任何字
      樣，他曾懷疑是工廠偷來的，因此請被告乙○○拿身分證
      來登記，翌日，被告乙○○拿身分證來登記後，他才向被
      告乙○○收購水溝蓋2個，金額是610元，之後有人詢問是
      否有回收到水溝蓋，他趕緊跑到案發現場去查看，發現就
      是他所收購的2個水溝蓋，他就立刻到警察局去報案等語
      （見上開相字卷第44、45頁、本院卷第106、107頁）。
  ４、此外，並有證人己○○所提供之其於收購被告乙○○所持
      交之2 個水溝蓋時，要求被告乙○○提供身分證件所登記
      之估價單、備註單各1紙、贓物認領保管單1紙（見本院卷
      第119、120、122頁，被告乙○○變賣之2個水溝蓋，經新
      竹縣新豐鄉鄉公所建設課技士許禎祥前往新竹縣政府警察
      局竹北分局後湖派出所指認後，認與遭竊之2個水溝蓋相
      符，受交保管後，由許禎祥具領簽收）、現場照片3張（
      見上開相字卷第54、95頁上方）等資料附卷足參。
  ５、本院依職權函調行政院衛生署桃園療養院被告乙○○之病
      歷資料後，送請財團法人天主教湖口仁慈醫院針對被告乙○○於本案發生時之精神狀況進行鑑定，經該院於97年4
      月9日以（97）湖仁醫精字第162號函附司法鑑定報告書1
      份（見本院卷第33至36頁），其鑑定結果略為：被告乙○○早期在桃療的就醫資料顯示，在國中時已出現精神症狀
      ，當時因為有使用安非他命，故傾向是安非他命精神病，
      後來醫師也懷疑是否為疑似精神分裂症，藥物性精神病中
      以安非他命精神病與精神分裂病的症狀最為相近，有時精
      神分裂症的潛伏期症狀並不明顯，被告乙○○是屬於精神
      分裂症，只是國中時期症狀並不典型，加上有使用安非他
      命，所以當時的診斷才認為是安非他命精神病，這幾年下
      來，功能持續退化，仍有明顯的精神症狀，並沒有病識感
      ，也沒有規則服藥治療。被告乙○○於竊盜時應有精神耗
      弱，對於自身當時的行為能力，對於外界事物知覺、理會
      及判斷能力，相對有普通人之平均程度顯然有減弱其自由
      決定意思能力之現象。
（二）綜上，足堪認被告乙○○所持往證人己○○所經營之資源
      回收場變賣之水溝蓋2 個，應係案發現場遭人竊取之水溝
      蓋無訛，另指定辯護人固為被告乙○○辯稱：被告乙○○
      所持予證人己○○收購之水溝蓋上，並無公所之字號云云
      ，惟以：觀之目前國家在全國各地所設置之水溝蓋，其形
      式、材質各不相同，其中或有鄉鎮市簡稱之字樣打模其上
      ，然全然未有任何國家機關字樣者，亦所在多有，本案被
      告乙○○竊取案發現場之水溝蓋2個，得手後將之變賣一
      情，據上開證人等之證詞及相關事證，已臻明確，本案指
      定辯護人就此為被告乙○○所為之辯詞，難謂可採。本案
      被告乙○○竊盜之犯行，事證已明，應依法予以論科。
二、論罪科刑：
（一）核被告乙○○所為係犯刑法第320條第1項之竊盜罪。次第
      ：
  １、被告乙○○於93年間，因違反動產擔保交易法案件，經臺
      灣桃園地方法院於93年12月29日以93年度壢簡字第1564號
      判決判處有期徒刑2月確定，於94年10月13日縮刑期滿執
      行完畢，有臺灣高等法院被告前案紀錄表1份附卷可稽，
      其受有期徒刑之執行完畢，5年內再故意犯本件有期徒刑
      以上之罪，為累犯，應依刑法第47條第1項之規定加重其
      刑。
  ２、又被告乙○○因精神分裂症，竊盜時，應有精神耗弱，對
      於自身當時的行為能力，對於外界事物知覺、理會及判斷
      能力，相對有普通人之平均程度顯然有減弱其自由決定意
      思能力之現象，有財團法人天主教湖口仁慈醫院精神醫學
      部司法鑑定報告書1份在卷足參，故被告乙○○對於外界
      事物辨別是非及控制行動等能力，已較普通人之平均程度
      顯然減退甚多，且致其辨識行為違法及依其辨識而行為之
      能力，顯著降低，爰依刑法第19條第2項規定，減輕其刑
      ，並依法先加後減之。
（二）爰審酌被告乙○○有上開前科，其素行非佳，其年輕力壯
      卻好逸惡勞，不思以己力賺取財物，不尊重他人之財產權
      ，因圖一時之私慾而隨意竊取設置在道路邊緣之水溝蓋，
      ，所為影響社會治安，犯後矢口否認犯行，不知悔悟，惟
      念其獲利非鉅，且受精神症狀所擾等一切情狀，量處如主
      文所示之刑，併諭知易科罰金之折算標準，以資懲儆。
乙、針對被告乙○○所犯過失致死罪部分：
一、起訴意旨略以：被告乙○○於96年7月19日13時30分許，騎
    駛機車行經新竹縣新豐鄉福興村8鄰65號旁，見該處路旁水
    溝所裝鐵製水溝蓋可輕易搬動，本應注意若搬動路面水溝蓋
    ，將致水溝孔外露，並水溝孔用以接合水溝蓋之鐵製外緣外
    凸，影響行車往來安全，而依其智識、能力等情況，亦無不
    能注意之情事，竟基於為自己不法所有之意圖，徒手竊取長
    57公分、寬47公分水溝蓋2只（重計87公斤），得手後置於
    上開機車腳踏板上駛離。旋被告乙○○騎駛上開置有所竊水
    溝蓋2只之機車，行經鄰近之福龍國小後門時，適有汽車駕
    駛戊○○駕車行經，見被告乙○○所騎駛機車腳踏板上置有
    水溝蓋而特別留意，惟戊○○誤以為被告乙○○為處理水溝
    蓋更換事宜之公務員，遂未立即報警。被告乙○○乃於次日
    17 時許，至新竹縣新豐鄉後湖村11鄰11股2之25號「久祥企
    業社」，將上開竊得之水溝蓋2只，以新臺幣3,000元代價，
    售予「久祥企業社」負責人羅壽凍。嗣死者丁○○於96年7
    月23日凌晨，騎駛車牌號碼F6Y─108號重型機車，行經新竹
    縣新豐鄉○○村○鄰○○號○○路面不平失控衝出車道後，機
    車撞及上開水溝蓋遭竊之水溝孔及該水溝孔用以接合水溝蓋
    之鐵製外緣凸出部分，致死者丁○○自機車彈出，頭、胸部
    撞及路旁鄰近之綠野高幹30支4電桿當場死亡，所騎駛機車
    則衝入路旁稻田，臺灣新竹地方法院檢察署檢察官據報相驗
    後，發現上址路旁水溝蓋失竊，指揮新竹縣警察局竹北分局
    員警追查，始循線查悉上情。因認被告乙○○涉有刑法第
    276 條第1項之過失致死犯行等語。
二、按犯罪事實應依證據認定之，無證據不得認定犯罪事實，又
    不能證明被告犯罪者，應諭知無罪之判決，刑事訴訟法第15
    4條第2項、第301條第1項分別定有明文。又事實之認定，應
    憑證據，如未能發現相當證據，或證據不足以證明，自不能
    以推測或擬制之方法，以為裁判基礎（最高法院著有40年度
    臺上字第86號判例參照）。「再告訴人之告訴，本以使被告
    受刑事訴追為目的，故其陳述是否與事實相符，自應調查其
    他證據，以資審認，苟其所為攻擊之詞，尚有瑕疵，則在此
    瑕疵未予究明以前，即不能遽採為斷罪之基礎（最高法院著
    有69年度臺上字第1531號判例參照）。」另按認定犯罪事實
    ，所憑之證據，雖不以直接證據為限，間接證據亦包括在內
    ，然無論直接或間接證據，其為訴訟上之證明，須於通常一
    般之人均不致於有所懷疑，而得確信其為真實之程度者，始
    得據之為有罪之認定，倘其證明尚未達到此一程度，而有合
    理性懷疑之存在時，即無從為有罪之認定，此亦有最高法院
    76 年度臺上字第4986號判例可資參照。
三、訊據被告乙○○堅詞否認有何過失致死之犯行，辯稱：死者
    為何為死亡，伊並不知情，又死者為何去撞電線桿，伊亦不
    知情等語。另被告乙○○之指定辯護人則為被告乙○○辯護
    稱：本案死者載子凱是否係撞擊水溝孔而彈出一情，尚缺乏
    明確之事證，且死者是否係撞擊倒地旁之電線桿而死，亦無
    積極證據。公訴意旨認被告乙○○涉有過失致死之罪嫌，則
    無非係以被告乙○○竊取位在新竹縣新豐鄉福興村8 鄰65號
    旁之水溝蓋2 個，致使水溝孔外露，被害人丁○○騎車經該
    地因路面不平失控衝出車道後，機車撞及上開水溝蓋遭竊之
    水溝孔及該水溝孔用以接合水溝蓋之鐵製外緣凸出部分，致
    被害人丁○○自機車彈出，頭胸部撞及路旁鄰近之綠野高幹
    30 支4電線桿當場死亡等語為據，固非無見。然而，本案應
    所探究者為死者丁○○是否確因騎機車撞擊水溝蓋外緣而彈
    起？是否撞及電線桿而死亡？亦即本案導致死者丁○○死亡
    之先行原因究與被告乙○○竊取案發現場之水溝蓋有無因果
    關係？針對上開爭點，分述如下：
（一）本件依證人甲○○即現場處理員警於本院審理時結證稱：
      96年7月23日凌晨被害人丁○○在新竹縣新豐鄉福興村8鄰
      65號前死亡一案，是由他到現場處理，相驗卷附之死者倒
      地照片是由他所拍攝，拍攝當時，均無搬動死者，他們是
      依照現場所遺留之刮地痕來判斷死者之死因，但他們並未
      比對過現場之刮地痕是否係被害人丁○○之機車所造成，
      也沒有注意到綠野高幹30支4電線桿上是否有死者之血跡
      ，惟依現場所遺留之刮地痕跡在過了水溝蓋後還有痕跡之
      情形判斷，死者應該是由道路往旁邊稻田之方向直直衝過
      去，之後，他和分局的員警還有到現場去勘察，發現未加
      蓋的水溝孔有個缺口（依相字卷第53頁照片所示，左下角
      之缺口），而現場所遺留之刮地痕則在右下角，二者之位
      置不同等語（見本院卷第111至113頁）。另證人丙○○即
      新竹縣政府警察局竹北分局偵查隊員警於本院審理時則證
      稱：本件車禍案件，是由他進行相驗，現場死者倒地之地
      面有血跡，然死者旁之電線桿上並沒有看到血跡，所以才
      沒有拍攝電線桿之近照，現場之跡證還有很長的一條刮地
      痕，依他的判斷，現場是一個彎道，柏油地面上有一些小
      顆粒石頭，死者可能是因為騎到靠近水溝蓋附近的水泥地
      就開始滑行，重心不穩，倒地後即開始滑行，即還未達水
      溝蓋時就已開始滑行，機車過了水溝蓋後，還是在滑行，
      因為地面還是有刮地痕，這是他的判斷，但他並未針對現
      場的刮地痕與機車去從事物理檢測之比對等語（見本院卷
      第126頁背面至128頁）。此外，有道路交通事故現場圖1
      份（見本院卷第121頁）、道路交通事故調查報告表（一
      ）、（二）、現場照片（包含死者丁○○倒地、騎車破損
      後之殘駭、現場水溝孔、蓋之設置狀況）39張、財團法人
      天主教湖口仁慈醫院乙種診斷證明書、臺灣新竹地方法院
      檢察署檢察官勘驗筆錄、相驗屍體證明書、法醫檢驗書等
      資料在卷可佐（見上開相字卷第8至12、14至32、53至62
      、93至96頁），是以死者丁○○係因車禍導致頭胸部鈍力
      損傷而死亡一情，已堪認定。
  ２、依本案96年度相字第413 號卷第55頁之現場照片顯示，地
      面上確實有上開2 位證人所述之長約15米之白色痕跡，然
      該白色痕跡係自水溝蓋遭竊之水溝孔前1 個有蓋水溝蓋旁
      即開始，一直延伸往該水溝蓋遭竊之水溝孔，且穿越該水
      溝孔後，仍在地面繼續延伸，直往路旁稻田，針對證人甲○○、丙○○前開證稱各節，固然證稱現場遺留長達15米
      之刮地痕應係死者所騎乘之機車倒地所造成，但因案發之
      第一時間，其等均未採樣，以與死者之機車進行比對，從
      而現場之刮地痕是否確係死者騎乘之機車所造成，尚未可
      悉，惟以縱若該刮地痕係死者所騎乘之機車所造成，以該
      刮地痕在水溝蓋遭竊之水溝孔前約10米左右即產生，超越
      水溝孔後之地面仍有殘餘之刮地痕，實難認死者倒地之因
      係被告乙○○竊取水溝蓋所致，抑死者所騎乘之機車在接
      觸無蓋水溝孔後，有改變其移動方向之情事。
  ３、再者，據死者倒地之現場照片所示，依死者倒地旁之電線
      桿上並無撞擊或死者之血跡附於其上，且以該電線桿為基
      準，現場所遺留之刮地痕係由東南往西北方向延伸，死者
      所騎乘之機車係倒臥該電線桿之西北側，而死者倒地之位
      置係在電線桿之西南側，若死者所騎乘之機車係由電線桿
      之東南往西北方向衝入稻田之過程中，因撞及未加蓋之水
      溝孔而彈起，導致死者撞擊電線桿而死亡，則死者倒地之
      位置，應不致於會繞過電線桿而倒臥在電線桿之西南側（
      即與刮地痕平行，而電線桿在刮地痕與死者倒地位置中間
      ）。
  ４、綜上所述，並無證據足證現場所遺留之刮地痕確係死者騎
      乘之機車倒地所致，又若依死者騎乘之機車最終倒地之方
      向而推論現場之刮地痕應係機車倒地所致，依該刮地痕在
      無蓋之水溝孔前10公尺處左右既已呈現，實難認死者所騎
      乘之機車係因碰撞無蓋之水溝孔邊緣而倒地，又該刮地痕
      在穿越水溝孔後仍然有遺跡，故難認死者之機車因碰撞無
      蓋之水溝孔而有彈起或變更行進方向之情形，再者，本案
      現場死者倒地之位置，恰與刮地痕平行，係在死者倒地電
      線桿之二側，死者倒地處之電線桿上復無碰撞或死者所留
      之血跡，是認本案並無積極證據證明死者騎乘機車係因碰
      撞無蓋水溝孔後，彈起後撞擊電線桿而死。
（二）本件公訴人之指訴既有疑竇，自不宜僅憑有瑕疵之指訴而
      為被告乙○○竊取案發現場2個水溝蓋之犯行，與死者事
      故死亡間有何因果關係，是就死者死亡之事實，自無從為
      被告乙○○有罪判斷之基礎，按諸首揭說明，並基於罪疑
      為輕之原則，自應為被告乙○○有利之認定。此外，復查
      無其他任何積極證據，足以證明被告乙○○有何過失致死
      者於死亡之事實，既不能證明被告犯罪，就此部分，自應
      諭知被告乙○○無罪之判決。
據上論斷，應依刑事訴訟法第299條第1項前段、第301條第1項，
刑法第320條第1項、第47條第1項、第19條第2項、第41條第1項
前段，刑法施行法第1條之1第1項、第2項前段，判決如主文。
本案經檢察官陳麗芬到庭執行職務。
中    華    民    國    97    年     8    月    28    日
            臺灣新竹地方法院刑事第四庭
                                法  官  劉兆菊
以上正本證明與原本無異。
如不服本判決應於收受本判決後10日內向本院提出上訴書狀，上
訴書狀應敘述具體理由。上訴書狀未敘述上訴理由者，應於上訴
期間屆滿後20日內補提理由書狀於本院「切勿逕送上級法院」。
中    華    民    國    97    年     8    月     28   日
                                書記官  蕭汝芳
中華民國刑法第320條
（普通竊盜罪、竊佔罪）
意圖為自己或第三人不法之所有，而竊取他人之動產者，為竊盜
罪，處 5 年以下有期徒刑、拘役或 5 百元以下罰金。
意圖為自己或第三人不法之利益，而竊佔他人之不動產者，依前
項之規定處斷。
前二項之未遂犯罰之。


司法院資訊處製作；財團法人民間司法改革基金會備份。
